【裁判字號】    89,訴,2144
【裁判日期】    891127
【裁判案由】    清償借款
【裁判全文】
臺灣臺南地方法院民事判決                        八十九年度訴字第二一四四號
    原      告  萬泰商業銀行股份有限公司北門分公司
    法定代理人  己○○
                        送達.
    訴訟代理人  乙○○
    被      告  丙○○
                        身分證.
                戊○○  住同右.
                        身分證.
                甲○○  住同右.
                        身分證.
                庚○○  住台.
                        居台南.
                        身分證.
右當事人間請求清償借款事件，本院判決如左：
    主    文
被告應連帶給付原告新台幣壹佰零陸萬仟貳佰壹拾玖元，及自民國八十九年五月二
十七日起至清償日止，按年息百分之十點三計算之利息，暨按上開利率百分之二十計
算之違約金。
訴訟費用由被告連帶負擔。
    事    實
甲、原告方面：
一、聲明：如主文所示。
二、陳述：
  （一）原告於民國（下同）八十七年四月十一日概括承受訴外人「保證責任台南市
        第四信用合作社」（以下簡稱第四信用合作社）之資產及債務，並獲主管機
        關財政部之核准且公告在案，現就被告所積欠第四信用合作社之債務，以原
        告名義起訴，合先陳明。
  （二）訴外人丁壁瓊於八十三年二月七日邀同被告庚○○為連帶保證人，向第四信
        用合作社借款新台幣（下同）二百萬元，約定借款期間至八十五年二月七日
        止，以每月為一期，按期給付利息，期滿返還本金，利息則依第四信用合作
        社基本放款利率年息百分之十點二加碼年息百分之零點二五按月計付，並同
        意於第四信用合作社調整基本放款利率時隨同調整，至於加碼年息，同意由
        第四信用合作社於每年三月及九月按照放款利率加碼標準重新核算加碼碼數
        後於次月繳息日起調整，如逾期付息或到期未履行債務時，即喪失期限利益
        ，全部債務視為到期，除應按原約定利率計付遲延利息外，逾期在六個月以
        內者，另按上開利率百分之十，逾期超過六個月者，另按上開利率百分之二
        十加付違約金。詎丁壁瓊僅繳付利息至八十五年一月六日，自同年月七日起
        即未再繳付利息，依約其債務視為全部到期，應即清償全部本金二百萬元，
        並應依約給付遲延利息及違約金（利率依調整後之年息百分之十點三計算）
        ，嗣丁壁瓊於八十五年六月二十一日死亡，由被告丙○○、戊○○、甲○○
        繼承丁壁瓊財產上之一切權利義務，原告遂就丁壁瓊前所提供業已由上開繼
        承人繼承並辦理登記之不動產擔保品向鈞院聲請強制執行，並已實行分配完
        畢，惟受償金額僅二百萬七千八百六十八元，尚有一百零六萬三千二百十九
        元本金及自八十九年五月二十七日起之利息及違約金未獲受償，被告丙○○
        、戊○○、甲○○既均為丁壁瓊之繼承人，而被告庚○○為連帶保證人，自
        應負連帶給付責任，原告為此依消費借貸、繼承及連帶保證之法律關係，提
        起本件訴訟，請求被告連帶給付如聲明所示。
三、證據：提出擔保放款借據影本一件、本院民事執行處八十九年六月十七日八十八
    南院鵬執簡字第六六八八號通知影本一件、丁壁瓊之繼承系統表一件、丁壁瓊之
    除戶謄本一件、戶籍謄本一件、財政部八十七年四月一日台財融第八七０八四九
    四四號函影本一件為證。
乙、被告方面：
一、被告甲○○部分：
  （一）聲明：原告之訴駁回。
  （二）陳述：
        (1)借款人丁壁瓊為被告丙○○、戊○○、甲○○之生母，與被告三人之父親
          吳鎮維於六十七年四月十六日離婚，之後對彼此之生活及在外之債務等相
          關事宜並無過問，被告三人並未自丁壁瓊口中得知其於八十三年二月七日
          向第四信用合作社借款之事，嗣丁壁瓊於八十五年六月二十一日過世，被
          告三人僅由阿姨口中知悉丁壁瓊所購買之公寓已抵押借款，其餘借款銀行
          、金額、日期等被告三人均無從得知，以致無法處理相關事宜，而未辦理
          拋棄繼承或限定繼承，迄至八十八年七、八月間，被告三人才確定丁壁瓊
          有借此筆款項。
        (2)被告三人對於丁壁瓊借款未還清之事並無異議，然原告要求需清償借款所
          孳生之利息，被告三人無法接受，因該借款所孳生之利息並非被告惡意拖
          欠，且丁壁瓊於八十五年過世時，第四信用合作社並未做任何催款之通知
          ，而原告於八十七年四月概括承受第四信用合作社之一切資產債務時，亦
          未向被告三人告知丁壁瓊欠款未還一事之始末，以利被告三人處理，故孳
          生利息並非被告三人之過失，原告本身並未確實處理自身借款事宜，其內
          部作業之疏失，致被告三人不知情且無經驗處理，卻反要求被告三人償還
          此利息債款，顯為民法第七十四條之暴利行為。
        (3)丁壁瓊與吳鎮維離婚至丁壁瓊本人過世止，期間相隔十八年之久，被告三
          人對於丁壁瓊在外之生活並不過問，僅知其與他人在外另育有一女兒，丁
          壁瓊於過世時，其身邊僅有之財物依其本人之意願均交付其女兒，且借款
          抵押之公寓亦為其女兒所居住，被告三人曾先後透過阿姨嘗試處理公寓借
          款一事，礙於無相關文件且對法律規章不清楚，以致無法辦理拋棄遺產等
          相關事宜，對鈞院判決被告三人繼承丁壁瓊遺產一事，亦將於日後提出抗
          告，因被告三人並未有意願繼承遺產，且丁壁瓊過世後，便依丁壁瓊之遺
          願將所有有價值之物品歸其女兒所有，被告三人既未享得任何遺產之權利
          ，故無法承認其後續之任何義務。
二、被告丙○○、戊○○部分：
    被告丙○○、戊○○均未於言詞辯論期日到場，惟據渠等提出之書狀所載，渠等
    之聲明及陳述均與被告甲○○相同。
三、被告庚○○部分：
    被告庚○○未於言詞辯論期日到場，亦未提出書狀作何聲明或陳述。
丙、本院依職權調取本院八十八年度執字第六六八八號民事執行卷宗。
    理    由
甲、程序方面：
    本件被告丙○○、戊○○、庚○○均未於言詞辯論期日到場，核無民事訴訟法第
    三百八十六條列各款情形，爰依原告之聲請，由其一造辯論而為判決。
乙、得心證之理由：
一、原告起訴主張：訴外人丁壁瓊於八十三年二月七日邀同被告庚○○為連帶保證人
    ，向第四信用合作社借款二百萬元，約定借款期間至八十五年二月七日止，以每
    月為一期，按期給付利息，期滿返還本金，利息則依第四信用合作社基本放款利
    率年息百分之十點二加碼年息百分之零點二五按月計付，嗣後並依原告調整之基
    本放款利率及加碼年息機動調整之，如未依約清償債務，即喪失期限利益，全部
    債務視為到期，除應按原約定利率計付遲延利息外，並應給付違約金，詎丁壁瓊
    自八十五年一月七日起即未再繳付利息，依約其債務視為全部到期，應即清償全
    部本金，並應依約給付遲延利息及違約金（利率按調整後之年息百分之十點三計
    算），原告因已概括承受第四信用合作社之資產及債務，乃就丁壁瓊原所提供之
    擔保品向鈞院聲請強制執行，並已實行分配完畢，惟尚有一百零六萬三千二百十
    九元本金及自八十九年五月二十七日起之利息及違約金未獲受償，因丁壁瓊業已
    死亡，被告丙○○、戊○○、甲○○均為丁壁瓊之繼承人，而被告庚○○為連帶
    保證人，自應負連帶給付責任，原告為此訴請被告連帶給付如聲明所示等語。
二、被告庚○○未於言詞辯論期日到場，亦未提出書狀作何聲明或陳述，另被告丙○○、戊○○、甲○○則以：被告三人對於丁壁瓊向第四信用合作社借款之事並不
    知情，係於丁壁瓊過世後，始由阿姨口中知悉丁壁瓊所購買之公寓已抵押借款，
    迄至八十八年七、八月間，被告三人才確定丁壁瓊有借此筆款項，被告三人對於
    丁壁瓊借款未還清之事並無異議，然丁壁瓊過世時，第四信用合作社並未做任何
    催款之通知，而原告於概括承受第四信用合作社之一切資產債務時，亦未向被告
    三人告知丁壁瓊欠款未還一事之始末，故被告三人並非惡意拖欠，而係原告內部
    作業有疏失，導致被告三人不知情且無經驗處理，原告反要求被告三人償還此利
    息債款，顯為暴利行為；又被告三人並無意願繼承遺產，而係礙於無本件借款之
    相關文件及對法律規章不清楚，以致無法辦理拋棄繼承等事宜，且丁壁瓊過世後
    ，其所有有價值之物品均歸其女兒所有，被告三人既未享得任何遺產之權利，故
    無法承認其後續之任何義務云云，資為抗辯。
三、原告主張前開借款、連帶保證、積欠款項、繼承之經過及金額等事實，業據其提
    出擔保放款借據影本一件、本院民事執行處八十九年六月十七日八十八南院鵬執
    簡字第六六八八號通知影本一件、丁壁瓊之繼承系統表一件、丁壁瓊之除戶謄本
    一件、戶籍謄本一件、財政部八十七年四月一日台財融第八七０八四九四四號函
    影本一件為證，且為被告丙○○、戊○○、甲○○所不爭執，被告庚○○對於原
    告主張之事實未於言詞辯論期日到場，復未提出書狀作何聲明或陳述，是原告主
    張之事實堪信為真實。按繼承，因被繼承人死亡而開始，又繼承人自繼承開始時
    ，除本法另有規定外，承受被繼承人財產上之一切權利義務，再繼承人對於被繼
    承人之債務，負連帶責任，民法第一千一百四十七條、第一千一百四十八條前段
    、第一千一百五十三條第一項分別定有明文，查被告丙○○、戊○○、甲○○為
    借款人丁壁瓊之繼承人，有戶籍謄本一件附卷可稽，渠等復自承渠等於丁壁瓊死
    亡後，並沒有辦理拋棄繼承或限定繼承等語，揆諸前開規定，被告丙○○、戊○○、甲○○自應於丁壁瓊死亡之時起，繼承丁壁瓊之一切債權債務，而應就丁壁
    瓊之本件借款債務負連帶清償之責，是被告丙○○、戊○○、甲○○三人自不得
    以渠等無繼承遺產之意願、未享得任何遺產之權利為由，拒絕負擔本件清償借款
    之責；又丁壁瓊死亡後，原告並不負有主動向其繼承人申報債權之義務，身為繼
    承人之被告丙○○、戊○○、甲○○自應積極清查丁壁瓊之遺產，且清查遺產又
    無何困難不可行情事，被告三人怠於為之，而將渠等事後才知悉被繼承人有此筆
    借款債務存在之情歸咎於原告未加以通知，進而拒絕清償債務，非有理由，且原
    告請求被告給付遲延利息及違約金乃係依據與丁壁瓊原簽訂借據之約定，並未超
    過法定最高利率之限制，亦難謂有何暴利行為，是被告四人應就本件借款債務負
    連帶清償責任，堪以認定。
四、從而，原告依消費借貸、繼承及連帶保證之法律關係，請求被告連帶給付一百零
    六萬三千二百十九元，及自八十九年五月二十七日起至清償日止，按年息百分之
    十點三計算之利息，暨按上開利率百分之二十計算之違約金，為有理由，應予准
    許。
丙、結論：
    本件原告之訴為有理由，依民事訴訟法第三百八十五條第一項前段、第八十五條
    第二項，判決如主文。
中    華    民    國      八十九      年      十一    月      二十七    日
                                  臺灣臺南地方法院民事第三庭
                                      法      官  葉惠玲
右為正本係照原本作成
如對本判決上訴，須於判決送達後廿日內向本院提出上訴狀
中    華    民    國      八十九      年      十一    月      二十七    日
                                      法院書記官  李珍瑩


司法院資訊處製作；財團法人民間司法改革基金會備份。
